【裁判字號】    92,重上更(四),134
【裁判日期】    920930
【裁判案由】    殺人等
【裁判全文】
臺灣高等法院刑事判決                  九十二年度重上更(四)字第一三四號
    上  訴  人  臺灣臺北地方法院檢察署檢察官
    上  訴  人
    即  被  告  乙○○
                        （
    指定辯護人  本院公設辯護人  丙○○
    上  訴  人
    即  被  告  甲○○
                        （
    選任辯護人  林永頌律師
                辜郁雯律師
                黃韋齊律師
右上訴人因被告殺人等案件，不服臺灣臺北地方法院八十七年度重訴字第二十三號，
中華民國八十七年九月二十九日第一審判決（起訴案號：臺灣臺北地方法院檢察署八
十七年度偵字第七四九九號、第九五二０號、第九五二一號），提起上訴，經判決後
由最高法院第四次發回更審，本院判決如左：
    主  文
原判決關於乙○○、甲○○部分撤銷。
乙○○共同殺人，處無期徒刑，褫奪公權終身。
甲○○共同殺人，處有期徒刑拾年貳月。
    事  實
一、乙○○有殺人未遂、違反肅清煙毒條例、違反麻醉藥品管理條例等前科，仍不悛
    悔。乙○○與甲○○、謝連富（所涉傷害罪嫌部分，業經告訴人金興華、曾志傑
    撤回告訴，原審判決公訴不受理）及程家峰（為現役軍人另由軍事審判機關審理
    ）等人於民國八十七年四月十一日晚上十一時許，相偕前往臺北市○○○路○段
    「漲停板ＫＴＶ酒店」飲酒作樂，於翌日（十二日）凌晨三時許結帳離去，一同
    搭乘電梯下樓，在一樓電梯口。適有金興華、曾志傑（金興華、曾志傑二人所涉
    傷害罪嫌部分，均已經告訴人謝連富撤回告訴）及呂多年、吳天仲等人，正等電
    梯欲上樓至「漲停板ＫＴＶ酒店」與先行上樓之友人張建和會合，雙方於進出電
    梯交會時，身體發生擦撞，金興華等人遂出言挑釁，謝連富、甲○○駐足轉身相
    瞪，金興華、曾志傑、呂多年、吳天仲等人迎上前去，雙方一言不合，各均基於
    傷害之故意，互相毆打。金興華、曾志傑等並持滅火器、煙灰筒等物毆打謝連富
    。乙○○及程家峰見狀，亦基於與謝連富共同傷害之犯意聯絡參與鬥毆。嗣因金
    興華、曾志傑等人身材均較為高大，乙○○、程家峰不敵，邊打邊退，金興華、
    曾志傑之朋友張建和在樓上聞訊，亦下樓參與鬥毆，謝連富乃遭金興華、曾志傑
    等人毆打致眼瞼部瘀傷。乙○○原擬打電話求援，但發覺謝連富受傷，復遭金興
    華等人繼續毆打，乃與甲○○及程家峰跑到馬路對面，三人相繼衝進台北市○○
    ○路○段二十五之八號金群便利商店裡，乙○○即意圖為自己不法所有，趁店長
    張理強不備之際，搶奪置物架上之水果刀四把，除自持兩把外，並各交一把予甲
    ○○及程家峰，林、程二人知情贓物，而仍予以收受，三人即基於共同殺人之犯
    意聯絡，各持水果刀，迅即快步衝出店外。張建和、曾志傑二人於對向騎樓下見
    狀，均徒手迅向馬路衝出。張建和首先在民生東路雙黃線上遭遇乙○○、程家峰
    ，乙○○即揮刀砍殺張建和，曾志傑則衝上來以腳踹程家峰，程家峰被踹倒地，
    隨即站起揮刀砍殺曾志傑。張建和與乙○○打鬥中，為乙○○砍中多處，受有左
    前胸穿刺傷長十公分，及於胸骨深入胸腔，切斷左第三、第四肋軟骨、深達心包
    囊、心臟左右心室大量出血、血心囊、血胸、右前胸切割傷長九公分、背右側淺
    皮膚切傷三公分、背左側淺皮膚切傷1.8×0.4公分、右鼠蹊部切傷2.0×0.7公分
    、右大腿上端、右鼠蹊部斜走二公分切傷及右下腿膝蓋部半圓形切傷八公分之傷
    ，當場倒臥血泊，送醫不治死亡。而曾志傑與程家峰打鬥中，為程家峰砍中多處
    ，受有前胸三處裂傷，分別為 16×5×5公分、15×6×5公分、5×3×3公分，兩
    前臂裂傷，分別為 5×5×1公分、5×3×3公分，及右腹裂傷16×10×6公分、肝
    臟裂傷、左腹裂傷 14×5×5公分、後頸部裂傷5×1×1公分等傷。曾志傑雖身上
    被砍殺多處，仍繼續與程家峰纏鬥，至二人均跌倒，始停手，程家峰隨即起身自
    小巷奔離現場，並將水果刀丟棄於巷內排水溝，曾志傑倖經及時送醫，始免於死
    。而此同時吳天仲亦徒手隨曾志傑後自騎樓下跟出，行至馬路中央時，因見對方
    持刀，不敢向前，而右轉朝林森北路方向欲尋器械，甲○○見狀即持刀追趕吳天
    仲，並以閩南話呼叫『別走』，吳天仲乃快步奔逃，甲○○追趕約三十公尺未趕
    上，始行停步，因乙○○於砍倒張建和後，至騎樓下扶走謝連富，並招呼甲○○
    一起搭計程車離去，甲○○乃將其所持之水果刀丟棄現場，隨乙○○上計程車將
    謝連富送醫，乙○○在途中將其所持用之水果刀交予甲○○丟棄。嗣警方獲報馳
    至現場，於前開便利商店及案發現場扣得水果刀一把及刀鞘四支，並循線於同日
    六時三十分許，在台北市○○○路一九九號長庚醫院查獲就醫中之謝連富。乙○
    ○則於同年五月九日六時三十分許，在臺北縣中和市○○街二五六號六樓Ａ室為
    警逮獲，另甲○○於同年月五日下午向臺北市政府警察局中山分局投案。
二、案經被害人曾志傑告訴，及臺北市政府警察局中山分局移送臺灣臺北地方法院檢
    察署檢察官偵查起訴。
    理  由
一、訊據上訴人即被告乙○○、甲○○均坦認在右開時地，發生糾紛，兩人與程家峰
    先後衝進便利店，均持刀衝出店外，死者張建和之死亡係被告乙○○持刀所刃，
    曾志傑之傷勢係程家峰所砍，及被告甲○○持刀追攝吳天仲並叫吳天仲「別走」
    等事實無誤，但均矢口否認殺人犯行。乙○○辯稱：伊目擊謝連富被打，受傷很
    重，為解救謝連富，才到便利商店拿刀，事前並未與甲○○、程家峰有犯意聯絡
    。伊有拿皮包給甲○○，有要結帳，應非搶奪水果刀。當從便利商店出來，對方
    三、四人就衝過來，為保護自己才與對方展開攻擊，此屬正當防衛，當時伊已酒
    醉精神耗弱，且張建和受傷部位，除在前胸為穿刺傷外，其餘均是切傷，顯示其
    無殺人故意，頂多為傷害致死云云。甲○○則辯稱：伊因看到對方圍毆謝連富，
    致謝連富哀嚎不已，心中害怕，才跟隨乙○○進到便利商店，進入時乙○○未發
    一語，三人並無交談，進入便利商店乃電光石火之間，無從與乙○○形成犯意聯
    絡，水果刀是乙○○所交付，非為搶奪所得，且是短暫利用，並無不法所有意圖
    ，伊拿刀是要保護自己，一出商店，即閃避到便利商店左前方，嗣看到吳天仲過
    來，雖持刀趕人，但係基於自保心態，並非為乙○○、程家峰遂其犯行而分工協
    力，無共犯可言云云。
二、經查：
(一)被告乙○○、甲○○、共犯程家峰與謝連富等四人，至「漲停板ＫＴＶ酒店」飲
    酒作樂，於八十七年四月十二日凌晨三時許離去，下電梯時，與金興華、曾志傑
    、呂多年、吳天仲等人發生摩擦，進而互毆，張建和隨後自樓上趕至現場，嗣乙
    ○○、甲○○、程家峰至對街金群便利商店取水果刀，而謝連富則仍在騎樓下被
    毆等情，已分據被告乙○○、甲○○、共犯程家峰及謝連富、金興華、曾志傑、
    吳天仲等人迭於偵審中供明，並經原審及本院前審勘驗現場錄影帶屬實（見原審
    卷第一七九頁、本院更(一)卷第七三頁、本院更(二)卷(一)二四０頁、本院更(二)卷(二)三
    ０二頁）。而被害人張建和被殺，身上共有七處刀傷，其左前胸所受之刀傷，長
    十公分，及於胸骨深入胸腔，切斷左第三、第四肋軟骨，深達心包囊，終告死亡
    ，業經台灣台北地方法院檢察署檢察官督同法醫師相驗在案，復有照片二十七幀
    及台灣高等法院檢察署法醫中心高檢醫鑑字第三七四號鑑定書在卷可稽（見相
    字卷第三八頁至五一頁、第五五頁至六一頁）；被害人曾志傑被殺，身上受有八
    處刀傷，其前胸三處刀傷分別為 16×5×5公分、15×6×5公分及5×3×3公分、
    左右腹部之刀傷為14×5×5公分及16×1.0×6公分、併肝臟裂傷，倖經及時送醫
    始免於難，有驗傷診斷書乙份及被害人曾志傑受傷之照片五幀附卷可稽（見偵字
    七四九九號卷第二三九至二四一頁）。
(二)被告乙○○、甲○○及共犯程家峰三人進入金群便利商店，拿取水果刀，未付帳
    （乙○○持刀一把、甲○○、程家峰各持一把）即衝出店外等情，業據被告乙○
    ○、甲○○及共犯程家峰，證人即該便利商店店長張理強分別供承及證述在卷（
    見偵字七四九九號卷第七一頁反面、第一六九頁、第二一七頁、偵字九五二一號
    卷第四頁反面、第五頁、第二四頁、偵字九五二０號卷第十頁反面、原審卷第八
    三頁、第一四四頁反面、本院上重訴卷第五六頁）。又上開被告甲○○、程家峰
    所持之水果刀係乙○○交付或林、程兩人自行在架上取得一節，雖據被告乙○○
    、甲○○在本院審理中各執一詞，但查上開甲○○、程家峰所持之水果刀係被告
    乙○○交付之事實，為被告甲○○自始供明在卷（見聲羈字卷第五頁、偵字九五
    二一號卷第二四頁、原審卷第八三頁、八四頁、一七八頁、本院上重訴卷第六九
    頁、一０九頁、本院更(一)卷第二六頁正反面、七四頁、一０一頁、更(二)卷(1)第二
    七頁、一五六頁、更(二)卷(2)第三五八頁、更(三)卷第九三頁）；共犯程家峰亦在警
    訊之初即一再供稱伊與甲○○所持之水果刀係被告乙○○交付之事實，查程家峰
    供稱：「我是跟隨乙○○、甲○○進入超商，乙○○搶奪超商內水果刀三把，將
    其中一把交給我，一把交給甲○○後，匆匆走出店門。」（見偵字第七四九九號
    卷第一六九頁）、「：：，我與林就跟著進去，張走至便利商店的最裡面，從置
    物架上的籃子裡拿了三把水果刀，他就給我和林各一把水果刀，他與林很快速地
    走出便利商店，我跟在後面。走出便利商店，張與林就往對面走上民生東路過去
    ，我在便利商店這邊徘徊：：」（見偵字第七四九九號卷第二一七頁正反面）、
    「：：他（即乙○○）：：看到籃子裡面有水果刀，拿出三把，將刀鞘拔掉後，
    一把給甲○○，一把給我：：」（見重訴卷第一四四頁正反面），以上被告甲○
    ○、程家峰所供均互核相符  。被告乙○○雖在警訊、偵查中供稱係甲○○、程
    家峰各拿一把刀，並否認有拿刀交予甲○○、程家峰之事實。但查上開林、程兩
    人所持之水果刀係被告乙○○所交付之事實，亦為被告乙○○在本院上重訴案審
    理中，供明係伊各拿一把給林、程兩人無誤（見本院上重訴卷第七一頁反面），
    而其否認有交刀予被告甲○○及程家峰之詞之同時均辯稱係叫兩人整理自架上掉
    下來的多把刀云云，惟查：當時被告乙○○自承情況急迫而持刀衝出店外與對方
    廝殺。如何有空閒整理落地之多把水果刀，衡情，顯被告乙○○所辯此節已與常
    情不符，難以遽信。又共犯程家峰於原審到庭改稱被告乙○○叫甲○○收拾地上
    水果刀，伊與甲○○各拿一把刀出店外云云（見原審卷第一七八頁反面），但查
    程家峰上開陳述與初供不符，且與乙○○在同次筆錄稱：「當時在超商東西是我
    拿的與程家峰無關」等語亦不符（見原審卷第一七九頁）。是程家峰翻供之詞應
    屬無憑，亦不足採。再查雖偵查中勘驗錄影帶之結果，地上掉有水果刀（見偵字
    第一四九九號卷第二五頁），但查該地點係在便利店門口，其旁係樻檯，並無刀
    架，且只有一把在地上，亦非多把落地，此自法務部調查局鑑驗所附之錄影帶翻
    拍照片觀之尤甚明顯（見本院重上更(三)卷第一一一、一一二頁），是上開錄影帶
    之照片，尚不足以證明被告乙○○有叫甲○○整理自架上掉落之水果刀之說詞。
    是綜上所述，乙○○所供此節，尚難憑採。被告乙○○雖又否認有不法所有之意
    圖，辯稱交皮包予甲○○表示要結帳云云，惟為甲○○所否認，且否認被告乙○
    ○之皮夾在伊處之事實（見本院更(三)卷第四六頁、更(一)卷第四七頁、七四頁），
    且乙○○所供此節與其在警訊所稱有丟五百元給店員，結果掉在地上，由尾隨在
    後之甲○○撿起（見偵字九五二０號卷第三頁反面、第四頁），在原審初訊時稱
    ：「：：當時超商人很多，我拿錢掉出來，錢與皮包丟至店員：：」云云（見聲
    羈字卷第三至五頁）之情形均不相合，且反覆矛盾，是被告乙○○所辯要結帳乙
    節，純屬虛妄。是被告乙○○奪取水果刀，既均未付款，事後亦未歸還，並將之
    丟棄，顯有不法所有之意圖。而被告甲○○顯係知情贓物而收受上開水果刀，且
    捃後任意丟棄，顯見均有收受贓物之故意及行為無誤。
(三)被告乙○○坦承拿取水果刀後，旋出店持刀揮砍被害人張建和倒地，後即至騎樓
    下扶走謝連富，嗣張建和送醫不治死亡等情，核與證人張理強證稱：「：：第一
    位拿二把刀、後二位各拿一把刀，他們沒付帳，我即追出去看。其中一人在對面
    街賣文物寶石店前騎樓倒下，在那殺人。其中一人在我店門口右前方馬路上，在
    殺一人．．」、「（倒在店前方馬路上之人）右前胸有流血出來」、「我看見我
    店前那人倒在地上，抽動幾下，我認為事態嚴重，就進去打電話（報警）」（見
    偵字七四九九號卷第七一頁反面、第七二頁反面）；證人即現場目擊者林文政證
    稱：「（把人殺倒地的那人，有何特徵？）我在派出所看照片，像『乙○○』」
    （見同上偵字卷第九七頁）；證人即現場目擊者潘文正證稱：「我去泊車回來，
    就看見有人在騎樓那邊打架，有三人圍毆一人。過不久就看見對面的便利商店有
    三人衝出來。騎樓下這邊有二人衝過去，雙方在馬路上打起來，是一對一：：後
    來就倒在馬路上」、「（張被殺倒地後，殺他的人往何處逃逸？）張倒地後，那
    人才停手，並走往『漲停板』這方向的騎樓下扶一個人，搭計程車離去」（見同
    上偵字卷第一九五頁反面、第一九七頁反面）之情節相合，足認被告乙○○自白
    與事實相合。而共犯程家峰供稱：「：：後來（乙○○）就走進一家便利商店，
    我與林（坤賢）就跟著進去，張走至便利商店最裡面，從置物架上的一籃子裡拿
    水果刀：：他就給我和甲○○各一把，他與林很快地走出便利商店，我跟在後面
    ，走出便利商店，張及林就往對面走上民生東路過去：：有一人就衝過來打我，
    我就拿刀亂揮，對方要搶我手上的刀，拉扯中我把他推倒：：」（見偵字七四九
    九號卷第二一七頁）；核與被害人曾志傑所指稱：「我跟張建和後面出去（上民
    生東路），迎面過來二人，我沒看到他們有拿刀，我過去就與他們對打後，我覺
    得身上涼涼的，到對面馬路有亮光，才知道對方有拿刀，我用左手捉、右手拉他
    ：：」、「：：看到乙○○、程家峰衝過來打起來，吳天仲看到他們有拿刀就跑
    了，而甲○○就後面追過去：：程家峰殺我是面對面，但我背面有一刀，而張建
    和與乙○○打，程家峰砍了我十一刀，後來才發現我頭部有一刀」（見原審卷第
    八二頁、第八四頁反面、本院上重訴審卷第七十頁）之情節相合，參酌證人林文
    政及潘文正二人於檢察官訊問時亦證稱當時在馬路上打起來是一對一（見偵字七
    四九九號卷第九七頁、第一九五頁反面）等情，足見程家峰亦有揮刀砍殺曾志傑
    。又被告甲○○亦坦認有持刀追被害人吳天仲，並坦承追攝吳天仲時有呼叫「別
    走」之事實（見本院上重訴卷第一一０頁、一三三頁、更(一)卷第二六頁），核與
    被害人吳天仲供稱：「：：我見對面超商內有三人衝出，我用餘光見到二人衝到
    馬路上向大樓這邊過來，我向右側（林森北路之方向）跑了大約二十五公尺左右
    距離，想要找些木棒之類物品，但我背後隱約聽到有人喊『別走（閩）』，我不
    能確定距離多遠，但距離很清晰：：」、「：：我餘光看到對面超商有三個人，
    有二個人從超商衝出來，我跟著過去後往右走，我在路上找武器：：」、「（找
    木棒時是否有人在你背後講別走？）是」、「身形是他（指甲○○）沒錯」、「
    ：：二人一邊向我衝來一邊揮舞，我發現有白光出現，就知道他手中有拿武器，
    我就往林森北路方向跑，想找東西抵抗，其中有人叫我別走：：這兩個人我可確
    定一個是乙○○，一個是甲○○：：」、「：：二人從我這裡衝過來，手上揮著
    刀，我往林森北路跑去找東西，折回來時聽人說小胖倒了，我是跑了二、三十公
    尺才折回，當時有個人用閩南語叫我『不要走』：：」「：：張建和倒地後，被
    告二人就過來了，甲○○就追我」等語（見原審卷第一三三頁反面、一三四頁、
    第二一七頁、二一八頁、見本院上重更(一)卷第四０頁、第五七頁反面、第五八頁
    ）之情節相符，可見被告甲○○確有持刀追趕吳天仲約三十公尺，並以閩南語呼
    叫『別走』之事實。再查：被告乙○○、甲○○、程家峰人持刀自超商出來，張
    建和、曾志傑雖迎上前去，但張建和、曾志傑兩人均未持刀械及器械，嗣自林森
    北路方向逃去之吳天仲亦空手未持器械之事實，為目擊證人潘文正在偵查中供述
    甚明（見偵字第七四九九號卷第一九六頁），並為被告甲○○坦承在卷（見本院
    上重更(一)卷第二七頁），是顯見被告三人持刀過街及追攝對方之聚眾當時，被害
    人手中均徒手未持械無誤。
(四)被告乙○○與共犯程家峰自金群便利商店拿取水果刀衝出，在馬路上遭遇被害人
    張建和、曾志傑，未行警示即持刀揮砍徒手之被害人，而依被害人張建和、曾志
    傑二人所受之上述傷勢，該二人均受多處刀傷，傷口非淺，甚至深達內臟，而所
    受刀傷處大都係胸、腹等身體要害，被告乙○○、程家峰二人當時若僅係基於防
    衛自己，並嚇阻被害人張建和等人之攻擊，當無須對徒手之被害人張建和等人下
    手如此殘重，復連續砍殺如此多刀，是渠等持銳利之水果刀攻擊被害人張建和、
    曾志傑，既均係對準身體要害，並用力極猛，有殺人之決意甚明。而被告乙○○
    、甲○○與共犯程家峰三人，於與曾志傑、金興華等人互毆後，復見謝連富被毆
    情形慘重，憤而緊隨衝進金群商店，見乙○○趁店長張理強不備之際，奪取鋒利
    之水果刀並自乙○○收受水果刀一把，即緊隨衝出店外，並各持水果刀分擊、追
    趕被害人等人，渠等於分取水果刀之時，應即萌生共同犯罪之犯意，又因事起瞬
    間，縱未見其三人以言詞為長謀，然觀之被告甲○○、程家峰緊跟於被告乙○○
    進入商店，乙○○搶奪水果刀，分予甲○○、程家峰二人，三人再緊跟而出，出
    超商後，即共同迎向被害人，被告乙○○與被害人張建和、共犯程家峰與曾志傑
    即捉對互毆廝殺，被告甲○○亦追趕吳天仲，並以閩南語呼叫吳天仲『別走』，
    且追趕約三十公尺之遠，其若無參與共同犯罪之意，當不致持刀追趕徒手之吳天
    仲三十公尺之遠。被告甲○○雖又辯稱係恐遭對方毆打，才趕走對方意在自保云
    云，然如畏懼對方，避之惟恐不及，豈有再持刀追趕之理，是三人確係合力分擊
    被害人等情無誤，足徵三人行為時，彼此間基於相互認識，相互間對搶奪及殺人
    有默示之合致，參酌最高法院七十三年台上字第一八八六號判例：「共同正犯之
    意思聯絡，不限於事前有所協議，其於行為當時，基於相互之認識，以共同犯罪
    之意思參與者，亦無礙於共同正犯之成立。」及七十三年台上字第二三六四號判
    例：「意思之聯絡並不限於事前有所謀議，即僅於行為當時有共同犯意之聯絡者
    ，亦屬之，且其表示之方法，亦不以明示通謀為必要，即相互間有默示之合致，
    亦無不可。」之意旨，渠等三人互有殺人之犯意聯絡，並有行為之分擔，均為共
    同正犯。至於被告甲○○上訴辯稱當天伊與乙○○將謝連富送醫，乃由伊為謝連
    富填寫急診病歷，並自填聯絡人，顯見伊無殺人之故意，否則不敢填寫真名云云
    ，並申請調取上開急診病歷為憑，查被告甲○○填寫謝連富病歷之事實，固據長
    庚醫院檢附急診病歷函附本院卷可參，但查被告甲○○自承送謝連富就醫當時不
    知遭殺害之張建和送醫已發生死亡之結果，是上開情形亦不足以推翻本案之全部
    事證而為被告甲○○有利之認定，附此說明。
(五)被告乙○○於互毆不敵後，尚能知曉跑進對街便利商店，在眾多商品中選取水果
    刀殺人，顯示案發當時其意識辨別能力正常，是其在原審辯稱所謂酒醉精神耗弱
    ，顯屬無稽。又被告乙○○雖另辯以因對方主動攻擊，基於防衛自己安全始出手
    反擊，應屬正當防衛云云，惟按正當防衛係對於現在不法之侵害防衛自己或他人
    之權利而言，「至彼此互毆，又必以一方初無傷人之行為，因排除對方不法之侵
    害而加以還擊，始得以正當防衛論」（最高法院著有三十年上字第一０四０號判
    例參看），被告乙○○既係因與被害人張建和等人鬥毆不敵後，脫離現場，再取
    刀行兇，已如前述，就其折回現場觀之，並非被害人張建和等人先行侵害，被告
    乙○○自不得主張正當防衛或防衛過當。
(六)被害人金興華雖曾於本院前審調查時供稱：「（八十七年四月十二日凌晨在台北
    市○○○路○段你背後被刺一刀，是被何人刺的？）是甲○○，當時很暗，但依
    體型來講，應是甲○○：：．」「（甲○○是拿一把刀還是二把刀刺你？）我跟
    謝連富互毆的地方比較暗，我用眼角餘光瞄到，甲○○一個人衝向我，兩手皆有
    拿刀」（見本院上重更(二)卷(一)第一二九、一三０頁）。此為被告甲○○所否認；
    且其警訊中供述：「：：對方三、四個人（其中一個人拿二把刀）圍過來一陣砍
    殺，我們就邊打邊退：：」「對方約三、四人（不能確定），因為事出突然，又
    喝了一點酒，所以記不得特徵：：」（見偵字七四九九號卷第十五頁反面、十六
    頁），檢察官偵查時供述：「（刺你一刀之人是何人？）我沒注意，當時我與謝
    連富在鬥毆，突然覺得背後刺痛，轉身看有一人雙手揮舞手上有亮光，才警覺到
    那人手上有刀子」（見同上偵卷第一九七頁），於原審中調查時供述：「（誰拿
    刀？）沒有看見」（見原審卷第七九頁反面），於本院上訴審訊問時證稱：「我
    後腰有一刀傷，我回頭看刺我的人是拿二把刀在揮，當時太黑了，不能確定是何
    人」（見本院上重訴卷第七二頁），於本院更(一)審訊問時證稱：「背部龍骨被刺
    一刀，是在騎樓下言詞理論時，有人對我揮刀衝過來，我轉身時被刺的．．我不
    知是何人刺到我一刀：：」等詞（見上重更(一)卷第五九頁），均未能確定何人刺
    之，乃竟於離案發時間較遠之本院前審中指認被告，顯不合理；本院前審經被告
    甲○○同意，將其送測謊鑑定，結果為：「：：(二)其未曾持水果刀刺金興華背部
    。上述問題經測試成情緒波動之反應，研判有說謊。」此有九十年十一月七日法
    務部調查局陸(三)字00000000號測謊報告書可稽（見本院更(二)卷(一)第一
    九二頁），雖指被告甲○○表示未刺殺金興華部分有說謊，然因金興華一再指殺
    伊之人為持雙刀者，本院更(三)審時將扣案錄影帶送法務部調查局鑑定，結果為「
    ，因此無法明確判定被告甲○○右手有無另持一把刀」，有該局九十二年四月四
    日調科柒字第０九二０００九六五００號函在卷可稽（見更(三)卷第一一二頁、一
    一三頁），既無證據顯示被告甲○○持雙刀，尚難指其有砍殺金興華。又被害人
    金興華迭經傳喚不到，本院為求慎重起見，函詢其案發當時受傷前往之慶生醫院
    ，據覆「八十七年四月十二日並無至本院就診，故無紀錄可奉告」，有該院九十
    二年三月十二日92字第００四七號函在卷，是其身體是否有受傷亦有疑義，故起
    訴書所指其受傷部分，殊乏憑據，況被害人金興華亦明確表示並無提出告訴（見
    原審卷第八三頁），故此部分亦無庸為任何處理，併此敘明。
(七)綜上，本件事證明確，被告乙○○、甲○○所辯無殺人之犯意及行為，被告乙○
    ○另辯稱無搶奪之故意云云，均屬卸責之詞，不足採信，渠等上揭犯行，均堪認
    定。
三、核被告乙○○搶奪水果刀之行為係犯刑法第三百二十五條之搶奪罪。被告甲○○
    知情而予收受水果刀一把，則觸犯刑法第三百四十九條之收受贓物罪。被告乙○
    ○與甲○○夥同共犯程家峰各持水果刀，殺害張建和既遂、殺害曾志傑未遂，係
    犯刑法第二百七十一條第一項、第二項之殺人既遂、未遂罪。被告乙○○、甲○
    ○與程家峰間，就殺人部分有犯意聯絡及行為分擔，均為共同正犯。又被告等分
    工，同時同地殺害張建和既遂、及殺害曾志傑未遂，係一行為觸犯數罪名，為想
    像競合犯。兩人所犯殺人罪，分別與搶奪罪及贓物罪間有方法結果之牽連關係，
    為牽連犯，均應從較重之殺人既遂罪處斷。被告甲○○追趕吳天仲部分，雖未經
    起訴書敘及，惟此為整個殺人舉動之一部分，為起訴效力所及，本院自應併予論
    究，併予敘明。
四、原審論處被告乙○○、甲○○罪刑，本非無見，惟查：(一)、被告甲○○與乙○○
    、程家峰有共同殺人之犯意聯絡，其參與追趕吳天仲，原審未予論究，進而誤認
    其未參與共同犯罪；(二)、刑法第二百八十三條所謂聚眾鬥毆，係指參與鬥毆之多
    數人，有隨時可以增加之狀況而言，如參與鬥毆之人，並無隨時可以增加之狀況
    ，即非屬聚眾鬥毆（參照最高法院二十年非字第一一四號判例、二十八年上字第
    六二一號判例），查本件雙方鬥毆時，雙方均無向外求援，其鬥毆之人並無隨時
    可增加之狀況，且被告乙○○一方因不敵，始進入便利商店取刀械行兇，並非向
    外求援聚眾，是本件雙方鬥毆之人數確定，核與刑法聚眾鬥毆之要件顯有未合，
    原審誤認被告甲○○係犯聚眾鬥毆致人於死之罪責；(三)、被告乙○○、甲○○及
    共犯程家峰三人基於共同殺人之犯意聯絡及行為分擔，同時同地分別持刀砍殺被
    害人張建和、曾志傑及追趕吳天仲，係屬想像競合犯，原審誤認被告乙○○係基
    於概括犯意連續數行為而為之，依連續犯規定以一罪論，均有未合。被告乙○○
    上訴以其並無殺人之故意及伊係正當防衛，被告甲○○上訴意旨否認犯罪，均無
    理由，檢察官上訴意旨指被告甲○○應共負殺人罪責等，則為有理由，且原判決
    有如上可議之處，自應由本院將原判決關於被告乙○○、甲○○部分撤銷，並自
    為判決。爰審酌被告乙○○前有多次刑案紀錄，此有本院被告全國前案紀錄表在
    卷可憑，仍不思悔改，僅因細故持刀猛刺被害人多刀，手段殘忍，被告甲○○雖
    無犯罪前科，惟仍與乙○○等當街持刀公然行兇，目無法紀及其等犯罪目的、所
    生危害、犯罪後態度等一切情狀，分別量處如主文第二項、第三項所示之刑，並
    就被告乙○○部分，併依法宣告褫奪公權終身，以示懲儆。至扣案水果刀一把、
    刀鞘四支，雖供被告等為本件犯罪所用之物，然此為金群便利商店所有，並非被
    告等所有，自不得依法宣告沒收。
據上論斷，應依刑事訴訟法第三百六十九條第一項前段、第三百六十四條、第二百九
十九條第一項前段，刑法第二十八條、第二百七十一條第一項、第二項、第三百二十
五條第一項、第三百四十九條第一項、第五十五條、第三十七條第一項，罰金罰鍰提
高標準條例第一條前段，判決如主文。
本案經檢察官鄭龍照到庭執行職務。
中      華      民      國    九十二    年      九      月      三十    日
                              臺灣高等法院刑事第十庭
                                  審判長法  官  溫  耀  源
                                        法  官  吳      燦
                                        法  官  何  菁  莪
右正本證明與原本無異。
如不服本判決，應於收受送達後十日內向本院提出上訴書狀，其未敘述上訴之理由者
並得於提起上訴後十日內向本院補提理由書（均須按他造當事人之人數附繕本）。
                                        書記官  陳  菊  珍
中      華      民      國    九十二    年      十      月      二      日
附錄本案論罪科刑法條
刑法第二百七十一條第一項、第二項
殺人者，處死刑、無期徒刑或十年以上有期徒刑。
前項之未遂犯罰之。
刑法第三百二十五條第一項
意圖為自己或第三人不法之所有，而搶奪他人之動產者，處六月以上五年以下有期徒
刑。
刑法第三百四十九條第一項
收受贓物者，處三年以下有期徒刑、拘役或五百元以下罰金。


司法院資訊處製作；財團法人民間司法改革基金會備份。
